臺灣臺北地方法院刑事判決　　　　　　　 96年度訴字第294號
公　訴　人　臺灣臺北地方法院檢察署檢察官
被　　　告　戊○○
選任辯護人　吳展旭律師
上列被告因常業重利等案件，經檢察官提起公訴（95年度偵字第
8493號），本院判決如下：
    主  文
戊○○以犯重利之罪為常業，處有期徒刑壹年。減為有期徒刑陸
月，如易科罰金，以銀元佰元即新臺幣玖佰元折算壹日。扣案
放款信封袋柒拾玖個、客戶明細貳張、合約委託書陸份、光碟壹
片均沒收。
    事  實
一、戊○○自民國94年1 月間起至95年4 月間止，基於乘他人急
    迫以貸與金錢，而取得與原本顯不相當之重利，並以此為常
    業之犯意，先後於附表所示時間，在戊○○位於臺北縣新店
    市○○路116 巷15號1 樓住處等地，貸與金錢予附表所示壬○○、子○○、丙○○等需錢孔急之人，戊○○先按每貸與
    新臺幣（下同）1 萬元預先扣除1 千元或5 百元不等之利息
    後，約定3 日、7 日或10日內須還款，依此換算年息高達60
    ％至1,460 ％，顯與本金不相當，借款人並自己簽發或提出
    第三人簽發如附表所示金額之本票作為還款擔保，戊○○因
    而取得與原本顯不相當之重利，並恃此維生。嗣於95年3 月
    28日晚間9 時10分許，經警持搜索票搜索戊○○位於臺北縣
    新店市○○路116 巷15號1 樓之住處，當場扣得放款信封袋
    79個、客戶明細2 張、本票50紙、合約委託書6 份及光碟1
    片，始悉上情。
二、案經癸○○檢舉、被害人丙○○訴由臺北縣政府警察局新店
    分局移請臺灣臺北地方法院檢察署檢察官偵查起訴。
    理  由
壹、證據能力之判斷
一、被告戊○○及其選任辯護人除認被告於警詢時之陳述不具任
    意性、告訴人丙○○、癸○○、子○○、壬○○於警詢之陳
    述均無證據能力外，對於下列各項證據方法，均未爭執其證
    據能力，並同意作為證據（見本院卷一第24頁、本院卷二第
    50頁至反面），本院審酌其作成時之情況，認為並無不適當
    之情事，均得作為證據。
二、就被告於警詢時陳述之證據能力，被告雖辯稱：因警員稱重
    利罪不重，勸伊認罪，若借款人未還錢可請法官作主，因此
    伊於警詢時供述關於利息部分與事實不符，不具任意性云云
    （見本院卷二第9 頁）。按被告之自白，須非出於強暴、脅
    迫、利誘、詐欺、違法羈押、疲勞訊問或其他不正方法，且
    與事實相符者，始得採為認定被告犯罪事實之證據，此於刑
    事訴訟法第156 條第1 項固有明文。此項證據能力之限制，
    係以被告之自白必須出於其自由意志之發動，用以確保自白
    之真實性，避免被告之自由意志受上開不正方法影響。基此
    觀察被告所稱警員勸伊認罪之情節，並非與事實不符之詐術
    ，亦難認有何強暴、脅迫、利誘之手段或其他不正方法可言
    。況細繹被告之警詢筆錄，當警員詢問：「你是否承認涉嫌
    重利罪之罪名」時，被告稱：「我不想回答」（見偵查卷第
    24頁），顯見被告並未受警員影響而認罪。且警員逐一詢問
    各借款人之借款細節時，就借款人張萬生、林茂德、王世傳
    、陳明榮、饒逢源、黃信凱、洪顯章、黃文泰、程立中、林
    德用、施博仁、魏玄珂、陳琦鉦、徐世龍、周錫東、李金源
    、黃文前、張永芳、許永輝、癸○○、綽號「豬頭」、綽號
    「小花」部分，被告尚稱伊未收取利息或不確定有無收取利
    息（見偵查卷第10至21頁），就丑○○部分則稱：「利息我
    不確定」（見偵查卷第18頁），就吳泰億、王素真、許宏嘉
    、陳來聰、陳天有、彭德欽部分稱：未放款或不確定有無放
    款等情（見偵查卷第18至20頁），可見被告尚可區分各借款
    人之不同情形而分別回答，實難遽認被告之精神或意志有何
    遭受不正方法影響。其中，被告僅承認向壬○○、子○○、
    辛○○、己○○、庚○○、甲○○、丁○○、乙○○、丑○○等人收取利息之自白，乃夾雜在前揭關於張萬生等人之陳
    述之間（見偵查卷第9 、12至13、14、15、16、17至18頁）
    ，自無理由遽予切割張萬生等人部分為實在、壬○○等人部
    分為不實在。綜上可知，被告辯稱：「我後來發現差別太大
    所有我就說沒有借、不確定、沒有還」、「一開始前半小時
    所說的利息收多少那些是不實在的」（見本院卷二第9 、71
    頁）云云，顯與被告交錯回答之事實不合，益證被告於警詢
    時係憑自己意志、辨別各借款人之不同狀況加以回答，非受
    警員之影響。從而，被告辯稱伊於警詢時陳述關於利息部分
    不具任意性云云，顯與上述客觀情形不符，不足採信。故被
    告於警詢時之自白，仍具證據能力。
三、按被告以外之人於檢察事務官、司法警察官或司法警察調查
    中所為之陳述，與審判中不符時，其先前之陳述具有較可信
    之特別情況，且為證明犯罪事實存否所必要者，得為證據，
    刑事訴訟法第159 條之2 定有明文。茲分述如下：
  (一)告訴人丙○○、壬○○未於本院審理中到庭具結作證，依上
    開刑事訴訟法之規定，渠等於警詢時所為陳述，自無證據能
    力。
  (二)而告訴人子○○則經本院傳喚到庭具結作證，但其於本院審
    理中之陳述不若警詢陳述詳細之部分，因先前陳述較接近借
    款時間，記憶較為清晰，且為證明被告重利犯行所必要，故
    依前揭法條規定，應認具證據能力。
四、又按被告以外之人於審判中有到庭後無正當理由拒絕陳述者
    ，其於檢察事務官、司法警察官或司法警察調查中所為之陳
    述，經證明具有可信之特別情況，且為證明犯罪事實之存否
    所必要者，得為證據刑事訴訟法第159 條之3 亦有明文。而
    經本院傳訊癸○○為證人時，依刑事訴訟法第181 條規定，
    拒絕證言（見本院卷二第69頁反面）。就此觀察前揭刑事訴
    訟法第159 條之3 各款所指拒絕陳述之事由，係參考日本刑
    事訴訟法第321 條之立法例而設，該國判例認為其刑事訴訟
    法第321 條第1 款所定不能陳述之情形係屬於例示性之規定
    ，而非限制性之規定，故陳述人即使於審判中出庭，但沈默
    不語或依法拒絕證言或因情緒激動不能言語（札幌高判昭25
    年7 月10日高刑集3.2.2003；最裁昭44年12月4 日刑集23.1
    2.1546；札幌高函館支判昭26年7 月30日高刑集4.7.936）
    ，亦符合所謂不能陳述之要件。由此立法解釋推知，陳述人
    於警察調查中所為之陳述，若經證明具有可信之特別情況，
    且為證明犯罪事實之存否所必要者，應可類推適用刑事訴訟
    法第159 條之3 第4 款之規定，賦予其證據能力。從而，癸○○雖於本院審理中依法具結證言，但其於警詢時之陳述因
    有較可信之特別情況，又為證明被告之犯罪事實所必要，自
    應認其於警詢時之陳述亦具證據能力。
貳、有罪部分
一、認定事實所憑之證據及理由：
    訊據被告戊○○固不否認放款予如附表所示各借款人，並於
    放款當時扣取手續費，但矢口否認有何收取利息之事，辯稱
    ：利息乃癸○○擅自收取，扣案光碟內之電腦帳目資料均係
    癸○○製作，伊長期住院，並不知情云云（見本院卷二第10
    至11、50至51頁）。惟查：
  (一)據被告於警詢時自白：「大約是從民國93年開始經營借放款
    予他人。方式為借款給朋友，都是朋友在介紹給其他人知道
    後來向我借款。有計算利息」、「10天為1 期，借款新臺幣
    1 萬元，10天利息為新臺幣1 千元，20天利息為新臺幣2千
    元」（見偵查卷第22頁）、「（壬○○）自94年1 月26日起
    ，共向我借貸新臺幣84萬3 千元，利息以1 個月為2 萬，但
    是他都還沒還我利息我就找不到他了。有簽立本票1 張、1
    張為新臺幣3 萬元面額」（見偵查卷第9 頁）、「（子○○
    ）於民國94年4 月12日向我借新臺幣1 萬5 千元，利息為1
    個月7 百元。有簽立本票1 張，面額為新臺幣1 萬5 千元，
    他已經將借貸款項還清了，所以本票我已經還他了。但是他
    有替他妹婿壬○○擔保新臺幣80萬元，並開立本票1 張，面
    額為新臺幣80萬元。但是他所擔保的新臺幣80萬元還沒有還
    」（見偵查卷第9 頁）、「（辛○○）民國94年2 月17日向
    我借貸新臺幣2 萬元，實拿給他1 萬8 千元，利息為10天1
    期，1 期2 千元。有簽立一張本票面額為新臺幣4 萬元。他
    尚未還清款項」（見偵查卷第12頁）、「（己○○）民國94
    年2 月17日向我借貸新臺幣2 萬元，我實際上給他1 萬8 千
    元，利息為10天1 期，1 期2 千元。有簽立1 張本票面額為
    新臺幣4 萬元。他尚未償還借貸款項」（見偵查卷第12至13
    頁）、「（庚○○）自民國93年9 月22日至94年2 月17日，
    共向我借貸3 次，共計新臺幣68萬元，我沒有向他收取利息
    。有簽立3 張本票面額，但是我不確定面額多少。他尚未還
    清款項」（見偵查卷第13頁）、「（甲○○）民國94年4 月
    2 日向我借貸新臺幣1 萬元，他10天內就還我了，所以我向
    他收取1 千元之利息，有簽立1 張面額新臺幣2 萬元之本票
    ，他已經還清借貸款項了」（見偵查卷第14頁）、「（丁○○）自民國93年9 月9 日至94年2 月16日共向我借貸新臺幣
    9 萬元，實拿8 萬7 千元給他，利息為10天1 期，1 期新臺
    幣3 千元。有簽立2 張本票面額我不知道。他尚未還清款項
    」（見偵查卷第15頁）、「（乙○○）於民國94年4 月1 日
    向我借貸新臺幣2 萬元，實拿多少給他我不確定，利息為10
    天1 期，1 新臺幣1 千元，有簽立本票但面額多少我不清楚
    。他尚未還清款項」（見偵查卷第16頁）、「（丑○○）自
    民國94年1 月14日至94年4 月10日，分別向我借貸新臺幣2
    萬元、1 萬元、1 萬5 千元，後續還有向我借貸但是我忘記
    借多少了，利息我不確定，有簽立本票，但是我不確定面額
    多少。他尚未還清款項」（見偵查卷第17至18頁）、「（丙○○）他之前於民國94年4 月11日向我借貸新臺幣2 萬元…
    …已經還清款項」（見偵查卷第23頁）。
  (二)核與各借款人於警詢、偵訊中證述被告放款並收取重利之情
    形相符：
  1.告訴人丙○○於偵訊中結稱：「借了2 萬，利息是1 個星期
    2 千元，借的那天實際只有拿1 萬8 千元……我共付過3 次
    利息，第一次扣就有算，後來還款時，又付過2 次，我已經
    還完了」（見偵查卷第111 頁）。
  2.證人壬○○於偵訊中具結證稱：「我跟地下錢莊借錢週轉不
    過來時，有一個叫李金源的人介紹我去跟一個姓洪的人借錢
    ，姓洪的就是戊○○……一開始是拿3 或5 萬借我，利息是
    10天1 期，1 個月繳3 次，1 萬元扣2 千元利息，第一次借
    款就預扣第1 期利息，意思就是1 萬元借款，我實拿8 千元
    。我實際上一共跟戊○○借款80萬。利息是依1 個月5 分去
    算，1 個月利息4 萬，1 個月拿2 次，1 次是2 萬」、「（
    問：80萬元的利息還多少？）共還2 個月，但第一個月拿六
    萬，他說是他賣股票的手續費用也要收。第二個月拿四萬。
    而因為我錢莊債務都轉不過來，就沒有還」、「〔問：（提
    示還款紀錄卡影本）是指何意？〕是80萬的利息清償的情形
    ，是戊○○簽名」、「他在外面自稱是洪先生」（見偵查卷
    第189 至190 、191 頁），核與告訴人癸○○於偵訊中證稱
    ：「我父親跟他借80萬，而被告說要我們小孩子簽本票，我
    父親要在本票背書，利息是1 個月4 萬，10天收1 次2 萬，
    1 個月收2 次，我付給他12萬利息，借80萬時只有實際拿76
    萬」情節相符（見偵查卷第111 頁）。
  3.證人子○○於偵訊中證述：「去年12月跟他借1 萬5 千元，
    借錢時扣除利息是給我1 萬4 千2 百50元，利息是1 個月1
    千5 百元，半個月750 元，有簽本票，本票上金額是1 萬5
    千元，是我名字的本票，我還過4 次利息。我有幫壬○○簽
    本票，80萬已經還完」、「利息是1 個月5 分，94年3 月12
    日借款，我一次還5 千，另1 次還1 萬，都清償完」（見偵
    查卷第112 、191 頁）。
  4.證人丑○○於偵訊中證稱：「利息有一種是10天還一次，1
    萬是還1 千元，另一種是3 天還1 次利息，本金1 萬5 千元
    ，每3 天要還1 千8 百元，1 個月內要還完。我跟他借過4
    次，每借款就寫1 張本票，地點大約是在龍江路、長春路。
    如果是借2 萬元，會先扣2 千元，如果借款是3 萬就先扣3
    千元。這邊都是10天的還法，我還了半年，還沒有還完」（
    見偵查卷第114 頁）。
  5.證人辛○○於偵訊中具結證述：「借款2 萬，拿錢是先扣2
    千元，10天一期，在新店北二高下面拿錢給我」（見偵查卷
    第114 頁）。
  6.參以告訴人癸○○於警詢時陳稱被告放款收取利息方式乃：
    「有人向他（指被告）借錢他計息方式是分為有3 天1 期
    、7 天1 期、10天1 期，每借新臺幣1 萬元以7 天1 期計息
    每期需收利息1 千元，另有一種每借新臺幣1 萬元以3 天為
    1 期計息每期需收1,500 元利息1 個月本金加利息需繳付15
    ,000元」（見偵查卷第31頁）。
  7.綜合上述，被告乘他人急迫而放款予不特定人，收取利息計
    算方式詳如附表所示，換算年息高達60％至1,460 ％，自屬
    與本金顯不相當之重利。
  (三)且經臺北市政府警察局新店分局員警持票搜索被告位於臺北
    縣新店市○○路116 巷15號1 樓住處時，扣得客戶明細2 張
    、本票15張、合約委託書6 份、放款信封袋79個、電腦資料
    光碟1 張（見偵查卷第38至42、49至50、51至67、68至73頁
    、本院卷一第220 至289 頁），並經本院列印扣案光碟儲存
    資料包括「認識支票本票」、「連帶保證」、「票據簽收單
    」、「授權書」、「商業本票使用注意事項」、「借據」、
    「保證人的先訴抗辯權」、「信用卡使用紀錄」、「收受本
    票應注意事項」、「本票借款借據」、「出貨單」、「應收
    帳」等件附卷可考（見本院卷一第29至219 頁），被告亦不
    否認扣案信封袋上為伊字跡，「X 」代表「萬元」之意等情
    （見本院卷二第71頁反面）。可知：
  (1)「壬○○」、「子○○」、「辛○○」、「己○○」、「庚○○」、「甲○○」、「丁○○」、「乙○○」、「丙○○
    」信封袋上記載放款金額，核與上開各借款人陳述相符（見
    本院卷一第270 、271 、224 、279 、255 、257 、287 、
    259 、252 、283 、254 、268 頁），應可佐證上開各借款
    人所述屬實。又光碟列印資料中「00000000」檔案記載「1
    月17日」「丁○○」欠款金額「3X」應收利息「3000」（見
    本院卷一第98頁）、「2005-02 月應收帳（21-31） 」檔案
    記載第一欄為「繳息日」，其中「庚○○」「93/12/25」欠
    款金額「10,000」應收利息「1,000 」、「丁○○1 」「93
    /9/8」欠款金額「30,000」應收利息「3,000 」、「丁○○
    2 」「93/9/8」欠款金額「30,000」應收利息「3,000 」（
    見本院卷一第104 頁），堪認被告放款並按每1 萬元收取1
    千元利息之事實。
  (2)而辛○○雖向被告借款2 萬元，但其於94年2 月17日簽發面
    額4 萬元之本票1 張（見偵查卷第52頁），丑○○雖向被告
    借款4 萬元，但其分別於94年4 月1 日、4 月10日、4 月19
    日、4 月28日簽發面額合計9 萬元之本票4 張（見偵查卷第
    59 至60 頁），適足佐證被告不僅預扣利息，仍按月收取顯
    不相當之利息。又除壬○○、子○○、丙○○、丑○○、辛○○向被告借款外，另有扣案己○○於94年2 月17日簽發面
    額4 萬元本票1 張（見偵查卷第52頁），庚○○於93年12月
    25日、94年3 月29日、4 月5 日、5 月16日分別簽發面額6
    萬元、4 萬元、2 萬元、2 萬元本票各1 張（見偵查卷第52
    至53 頁）， 丁○○於93年9 月9 日、94年1 月17日各簽發
    面額6 萬元、12萬元本票各1 張（見偵查卷第56頁），乙○○於94 年4月1 日簽發面額2 萬元本票1 張（見偵查卷第56
    頁），亦可佐證被告於警詢時自白曾放款予己○○、庚○○
    、丁○○、乙○○，預先按每1 萬元扣取1 千元或5 百元利
    息等情屬實。
  (四)被告雖於偵訊及本院中改稱：扣案光碟內資料係由癸○○製
    作，其中利息部分係癸○○擅自加計，伊不知情云云。然查
    ：
  (1)被告與癸○○一致陳述扣案光碟內之電腦檔案資料係由癸○○所製作，但此等檔案資料乃儲存在被告住處電腦內，衡情
    被告不可能不知情。至被告雖因患破裂皮膚囊腫、缺鐵性貧
    血、慢性B 型肝炎、逆流性食道炎、偏頭痛、高風濕因子等
    症，而於93年8 月至10月間住院頻繁等情，有國防醫學院三
    軍總醫院附設民眾診療服務處之診斷證明書4 份附卷可憑（
    見本院卷二第12至15頁），又據被告自承：「到94年1 月份
    左右就沒有再住院了。就吃藥治療」等情（見本院卷二第71
    頁），可見被告自94年1 月起即返家休養，自不得辯稱住處
    電腦檔案係癸○○一手製作，伊毫不知情。
  (2)且證人癸○○於偵訊中已具結證稱：「是在戊○○家裡用電
    腦做的，因為之前我爸爸跟他借80萬，而戊○○說他缺少1
    個幫他聯絡事情的人，後來就跟我給我1 張明細表，叫我依
    照上面的日期去打電話聯絡，約地方見面，戊○○在載我去
    收，錢是戊○○收走，上面的人不是我去接洽來的。我在那
    邊做這個1 個多月，戊○○沒有給我薪水，但是每個月的開
    銷是跟他拿，實際金額我忘記，大概數字是4 、5 萬，是花
    在機車費用、電話費用、我自己的開銷，而我有1 部機車放
    在當舖內，戊○○有拿3 萬給我，叫我跟當舖算清楚」等情
    綦詳（見偵查卷第189 頁），基此觀察卷附信封袋中確有1
    個明列「手機費」、「機車貸」、「藥錢」、「當舖」、「
    借支」、「機車貸」等項，足佐癸○○所述由被告提供日常
    開銷一節非虛（見本院卷一第267 頁），可以採信。從而，
    癸○○受命於被告，為被告處理事務，並代為製作帳務之電
    腦檔案，被告自不得推諉予癸○○一人。
  (3)況癸○○之父子○○、舅壬○○均曾向被告借款，先按每1
    萬元預扣5 百元或1 千元之利息，嗣後亦繳付顯不相當之利
    息予被告，亦有光碟列印明細資料可稽（見本院卷一第101
    至103 頁），子○○、壬○○向被告借款之待遇與其他借款
    人無異。倘如被告所辯：利息係癸○○擅自加收云云，何以
    癸○○亦向其子○○、壬○○收取重利？顯與常理不符，益
    證被告所辯僅係卸責，委無足採。
  (五)又被告辯稱：伊沒有回收款項云云。惟被告於放款時已取得
    各借款人所交付之本票，本票面額即包含本金及預扣之利息
    或嗣後應按期繳付之利息，依司法院74年6 月15日（74）廳
    刑一字第452 號函文意旨，本票為有價證券，被告既取得附
    表所示各借款人簽付利息所交付之本票，即屬已取得重利，
    縱本票嗣未兌現，亦成立該罪。被告此部分所辯亦無可採。
  (六)綜上，本案事證明確，被告有如附表所示乘他人急迫貸與金
    錢，而收取與本金顯不相當之重利之犯行，洵堪認定，應予
    依法論罪科刑。
二、論罪科刑之依據：
  (一)查被告行為後，刑法於94年1 月7 日修正通過，於94年2 月
    2 日公布，於95年7 月1 日施行，其中刪除刑法第345 條常
    業重利罪，並修正第2 條、第28條、第33條等規定。按行為
    後法律有變更者，適用行為時之法律，但行為後之法律有利
    於行為人者，適用最有利於行為人之法律，現行刑法第2 條
    第1 項訂有明文。此條規定乃與刑法第1 條罪刑法定主義契
    合，而貫徹法律禁止溯及既往原則，係規範行為後法律變更
    所生新舊法律比較適用之準據法，是刑法第2 條本身雖經修
    正，但刑法第2 條既屬適用法律之準據法，本身尚無比較新
    舊法之問題，應一律適用裁判時之現行刑法第2 條規定以決
    定適用之刑罰法律，先予辨明。又以本次刑法修正之比較新
    舊法，應就罪刑有關之共犯、未遂犯、想像競合犯、牽連犯
    、連續犯、結合犯，以及累犯加重、自首減輕暨其他法定加
    減原因（如身分加減）與加減例等一切情形，綜其全部罪刑
    之結果而為比較，而從刑附屬於主刑，除法律有特別規定者
    外，依主刑所適用之法律，最高法院95年5 月23日著有95年
    度第8 次刑庭會議決議可資參照。經查：
  (1)修正後刑法業將刑法第345 條之常業重利罪刪除，惟刑法第
    344 條重利罪，其法定刑為1 年以下有期徒刑、拘役或科或
    併科1 千元以下罰金；修正前刑法第345 條之常業重利罪之
    法定刑則為5 年以下有期徒刑，得併科3 千元。基此，本案
    被告所犯如附表所示數重利犯行，倘論以數罪，以法定最重
    本刑計算，其分論併罰之刑度將超過常業詐欺罪之最重本刑
    ，故仍以適用修正前刑法第345 條常業重利罪處斷，對被告
    較為有利。
  (2)修正前刑法第345 條常業重利罪，法定刑得處銀元3 千元以
    下罰金，據修正後刑法施行法增訂第1 條之1 ：「中華民國
    94年1 月7 日刑法修正施行後，刑法分則編所定罰金之貨幣
    單位為新臺幣。94年1 月7 日刑法修正時，刑法分則編未修
    正之條文定有罰金者，自94年1 月7 日刑法修正施行後，就
    其所定數額提高為30倍。但72年6 月26日至94年1 月7 日新
    增或修正之條文，就其所定數額提高為3 倍」及刑法第33條
    第5 款修正為：「主刑之種類如下：五、罰金：新臺幣1 千
    元以上，以百元計算之」等規定，是依修正後之法律，刑法
    第345 條常業重利罪所得科處之罰金刑最高額維持不變，最
    低額則提高為新臺幣1 千元，是比較修正前、後之刑罰法律
    ，自以被告行為時關於科處罰金刑之法律較有利於被告。
  (3)經綜合上述各條文修正前、後之比較，揆諸前揭最高法院決
    議2 則及修正後刑法第2 條第1 項前段、後段規定之「從舊
    、從輕」原則，關於常業犯、罰金刑、沒收等項，應適用被
    告行為時之法律，即修正前刑法之相關規定，予以論處。
  (二)查被告放款收取重利之對象眾多，在信封袋上記載放款明細
    資料，並由癸○○製作電腦帳務明細，犯罪手段電腦化、流
    程規格化，顯係反覆以同種類行為為目的之社會活動之職業
    性犯罪，故核被告所為，係犯修正前刑法第345 條常業重利
    罪。爰審酌被告前無犯罪紀錄，素行良好，此有臺灣高等法
    院被告前案紀錄表附卷可參（見本院卷二第74頁），惟被告
    年輕體壯，不思正途取財，竟小額貸與急迫之人，而收取顯
    不相當之重利以牟利為常業，利息高達1,460 ％，造成被害
    人之財產損害非輕，更危害金融秩序，且被告雖請求與檢察
    官協商，但仍試圖推諉卸責，犯罪後態度難謂良好等一切情
    狀，認不宜宣告緩刑，爰量處有期徒刑1 年，以示懲儆。
  (三)再查中華民國96年罪犯減刑條例於95年7 月4 日公布，於96
    年7 月16日施行。按犯罪在中華民國96年4 月24日以前者，
    除中華民國96年罪犯減刑條例另有規定外，依下列規定減刑
    ：……有期徒刑、拘役或罰金，減其刑期或金額2 分之1 ；
    又最重本刑為5 年以下有期徒刑之刑之罪，依本條例規定減
    為6 月以下有期徒刑、拘役者，應於減刑裁判時，併諭知易
    科罰金折算之標準；且依本條例應減刑之罪，未經判決確定
    者，於裁判時，減其宣告刑，並應於判決主文同時諭知其宣
    告刑及減得之刑，中華民國96年罪犯減刑條例第2 條第1 項
    第3 款、第9 條、第7 條第1 項、第2 項分別定有明文。查
    被告係自94年1 月起至95年4 月止犯本件常業重利犯行，迄
    未判決確定，爰依上開條例規定，就被告本件所犯之罪，併
    予宣告減為有期徒刑6 月，併諭知易科罰金之折算標準。查
    被告於行為時即94年2 月2 日修正公布前刑法第41條第1 項
    前段規定：「犯最重本刑為5 年以下有期徒刑以下之刑之罪
    ，而受6 個月以下有期徒刑或拘役之宣告，因身體、教育、
    職業、家庭之關係或其他正當事由，執行顯有困難者，得以
    1 元以上3 元以下折算1 日，易科罰金」，又依95年5 月17
    日修正前罰金罰鍰提高標準條例第2 條規定，就其原定數額
    提高為100 倍折算1 日，則被告行為時之易科罰金折算標準
    ，應以銀元300 元折算1 日，經折算為新臺幣後，應以新臺
    幣900 元折算為1 日；惟94年2 月2 日修正公布之刑法第41
    條第1 項前段則規定：「犯最重本刑為5 年以下有期徒刑以
    下之刑之罪，而受6 個月以下有期徒刑或拘役之宣告者，得
    以新臺幣1 千元、2 千元或3 千元折算1 日，易科罰金」；
    比較修正前後之易科罰金折算標準，以94年2 月2 日修正公
    布前之刑法規定，較有利於被告，則應依刑法第2 條第1 項
    前段，適用修正前刑法第41條第1 項前段及95年5 月17日修
    正前罰金罰鍰提高標準條例第2 條等規定，定其折算標準。
  (四)扣案放款信封袋79個、客戶明細2 張、合約委託書6 份及光
    碟1 片，均係在被告住處扣得、被告所有，供重利犯罪所用
    之物，均如前述，爰依修正前刑法第38條第1 項第2 款規定
    ，併予沒收之。至扣案各借款人簽發之本票是否為犯罪所得
    ，應斟酌本票所載面額是否均係犯罪所得，如全係犯罪所得
    始得沒收。重利罪之被害人非不必交付利息，被告仍可對渠
    等請求民法規定之法定利息，故扣案本票所載面額包括借貸
    本金、法定利息及法定利息以外之重利，其中超過法定利息
    之重利固係犯罪所得，但借貸本金部分，各借款人本有還款
    予被告之義務，而法定利息部分亦非被告之犯罪所得；自不
    能將本票面額全部均視為犯罪所得。而刑法第38條第1 項第
    3 款所謂因犯罪所得之物，係指該物全部係犯罪所得而言，
    如非全部而僅係不能分割之其中一部係犯罪所得，自不得視
    為全部犯罪所得予以沒收。況各扣案本票乃被告依法可向各
    借款人求償借貸本金及法定利息之憑據，從而自不得沒收各
    扣案本票，附此說明。
、不另為無罪諭知部分
一、公訴意旨另以：被告戊○○貸予壬○○如附表編號1 所示金
    錢後，而壬○○交付其妻舅子○○所簽發之本票1 紙作為擔
    保；因壬○○屆期無力償還鉅額利息，被告與姓名年籍不詳
    綽號「小陳」之成年男子，竟共同基於以脅迫使人行無義務
    之事之犯意聯絡，至子○○位於臺北市○○區○○街5 巷2
    之號2 樓住處，強行將子○○帶至其住處樓下之咖啡廳，脅
    迫子○○交出房屋地契並簽立協議書，子○○迫於情勢，只
    得依令行事，因認被告與「小陳」另共同涉犯刑法第304 條
    強制罪嫌，與上開常業重利罪嫌間，屬修正前刑法第55條規
    定之牽連犯關係。
二、按犯罪事實應依證據認定，無證據不得推定其犯罪事實，又
    不能證明被告犯罪者，應諭知無罪之判決，刑事訴訟法第15
    4 條、第301 條第1 項分別定有明文。又認定犯罪事實所憑
    之證據，雖不以直接證據為限，間接證據亦包括在內，然而
    無論直接證據或間接證據，其為訴訟上之證明，須於通常一
    般之人均不致有所懷疑，而得確信其為真實之程度者，始得
    據為有罪之認定，倘其證明尚未達到此一程度，而有合理之
    懷疑存在而無從使事實審法院得有罪之確信時，即應由法院
    為諭知被告無罪之判決，最高法院著有76年臺上字第4986號
    判例可資參照。蓋告訴人之告訴，係以使被告受刑事訴追為
    目的，是其陳述是否與事實相符，仍應調查其他證據以資審
    認；必被害人所述被害情形，無瑕疵可擊，且就其他方面調
    查，又與事實相符，始足據為有罪判決之基礎，最高法院迭
    著有52年臺上字第1300號判例意旨、81年度臺上字第3539號
    判決、79年度臺上字第3923號判決要旨可資參照。
三、訊據被告固不否認曾前去子○○住處要求其簽立協議書並提
    出房屋作為抵押，但堅決否認有何強制犯行，辯稱：伊未對
    壬○○施以強暴或脅迫，「小陳」係壬○○友人等語，並提
    出協議書、本票裁定、確定證明書、執行處通知及執行筆錄
    為憑（見本院卷二第16、52至56頁）。而公訴意旨認被告涉
    有強制犯嫌，無非以：告訴人壬○○、子○○之證言為據。
四、查證人壬○○於警詢時之陳述不具證據能力，已如前述，且
    壬○○於上開時、地並未在場親見親聞事發經過，自不具證
    人適格，其證詞不得採為認定被告有何強制犯行之證據基礎
    ，先予辨明。而觀察告訴人子○○之陳述：
  (一)子○○於警詢時固稱：「戊○○即帶同乙名陳先生至我住處
    臺北市○○區○○街5 巷2 之1 號2 樓向我要壬○○所欠之
    錢，但因我並沒有錢可以帶他償還，所以該名陳先生即和戊○○以脅迫方式將我強行帶至住處樓下咖啡廳，到達咖啡廳
    後戊○○即脅迫我要拿出房屋地契給他以便他可持此地契向
    銀行貸款來償還壬○○所欠戊○○所借之錢，我迫於無奈即
    交給他房屋地契，戊○○和該名陳先生即脅迫我和他們簽立
    協議書」（見偵查卷第91頁），所謂「脅迫方式」、「強制
    帶至樓下咖啡廳」究何所指，尚有未明。
  (二)就此詰諸告訴人子○○於本院審理中則證稱：「被告的朋友
    叫我去拿，他的朋友有威脅我，講說『不還，大家不好看』
    ，我當時很無奈就去拿房地契影印給被告。切結書也簽給被
    告」、「言語上他的朋友有說剛剛我說的那些話，但是被告
    本人沒有」云云（見本院卷二第66頁反面、第67頁反面），
    但又稱：「被告跟我一起去的，我自願去咖啡廳跟他們談」
    （見本院卷二第66頁），至且其雖稱：「被告跟他朋友去按
    電鈴叫我下去跟他們談，他的朋友口氣不好，說『你要下來
    不然大家不好看』」（見本院卷二第66頁反面），嗣又改稱
    ：「被告按我家電鈴，叫我下來去咖啡廳談」（見本院卷二
    第69頁），則「被告朋友」究有無在按電鈴時口出惡言、脅
    迫子○○與渠一同前往咖啡廳，子○○前後陳述不一，顯有
    瑕疵。且子○○自稱其對於「被告朋友」上開言語之反應為
    ：「我沒有害怕」，僅「很不是滋味，很無奈」（見本院卷
    二第67頁反面、第66頁反面），則子○○稱「被告朋友」對
    其所稱：「不還，大家不好看」等言詞，是否已該當加害通
    知而使子○○心生畏懼，達到影響其意思決定自由之程度，
    亦非無疑。
  (三)再觀察子○○陳述其與被告及「被告朋友」交談經過：「我
    一下來就直接去咖啡廳，我們三人坐下來談，談了一個多小
    時，談話內容是叫我去銀行借錢還給他們，他們要幫我辦，
    作人頭貸款還是什麼我也不太知道，談還錢貸款的事，我說
    『你有辦法你去幫我辦也可以』，然後他們有問我有沒有房
    子，我說有，他們說要幫我辦貸款，說要有保障，就叫我簽
    切結書，被告就陪我上樓去拿地契」（見本院卷二第69頁）
    ，可知子○○與被告在公開場所之咖啡廳洽談長達1 小時之
    久，過程似乎平和，實難僅憑被告與子○○一同上樓取房屋
    所有權狀一事，遽認被告有何脅迫或強制之情事。
  (四)至子○○雖稱：「被告的朋友一定會打我，因為他在言語上
    就用威脅的口氣，所以不可能讓我自由離開」、「那天被告
    的朋友叫我去樓上拿所有權狀給他，我要去拿被告的朋友又
    不讓我去，還叫被告陪我去拿，就可以知道被告的朋友不會
    隨便讓我離開」、「（問：小陳或小胖這樣的動作，你事後
    有無覺得被妨害自由或是被恐嚇的感受？）有」云云（見本
    院卷二第67頁反面至第68頁）。但查子○○所稱與被告一同
    前去之友人：「那天跟被告一起去的有一個叫小胖」（見本
    院卷二第66頁），顯與先前於警詢時陳述：「我有看過該名
    陳先生4 至5 次但我並不認識他」（見偵查卷第91頁），顯
    有不同。且子○○雖稱該名「小陳」與被告一同進行暴力討
    債，但徵諸證人癸○○向警局檢舉被告時，並未提及被告有
    何共犯「小陳」，其稱：「當時公司只有我1 個員工而已」
    等情（見偵查卷第32頁），其餘借款人亦從未提及「小陳」
    其人，則子○○所稱「小陳」顯無其他證據足以佐證。
  (五)況被告早於94年底即就子○○於94年11月25日簽發、票面金
    額80萬元之本票，向本院聲請本票裁定，子○○並未抗告，
    裁定於95年2 月23日確定，子○○即於95年4 月18日向員警
    提出刑事告訴，嗣因本票裁定強制執行事件，本院民事執行
    處於95年7 月27日發函通知子○○到場陳述意見，子○○於
    95年8 月14日向執行處法官陳述意見時，僅表示：「（問：
    是否願意清償？）願意，同意以78,5231 元（含本金、利息
    、執行費）清償」，從未表示其係遭被告或他人強制而簽發
    該張本票等情，此有本票裁定、確定證明書、執行處通知及
    執行筆錄附卷可稽（見本院卷二第52至56頁），衡情當時子
    ○○既已提出刑事告訴，何以不在執行程序中表示異議，顯
    與常情不合。
五、綜上，告訴人子○○指訴被告與友人「小陳」或「小胖」共
    同強制其簽立協議書並提出房屋作為擔保之經過，顯有瑕疵
    ，是否已達影響其意志決定之程度，尚有合理可疑。揆諸前
    開最高法院判例意旨，自難僅憑告訴人子○○一人之指述，
    遽認被告係以脅迫手段強制子○○提出房屋作為擔保並簽下
    協議書。此外，復無其他積極證據可證被告有何脅迫使子○○行無義務之事之行為，自難遽以刑法第304 條強制罪嫌相
    繩。惟檢察官起訴認被告強制犯嫌，與前開常業重利之犯罪
    行為係牽連犯之裁判上一罪關係，爰不另為無罪之諭知。
據上論斷，應依刑事訴訟法第299 第1 項前段，94年2 月2 日修
正後刑法第2 條第1 項前段，94年2 月2 日修正前刑法第345 條
、第41條第1 項前段、第38條第1 項第2 款，刑法施行法第1 條
之1 ，96年罪犯減刑條例第2 條第1 項第3 款、第7 條第1 項、
第2 項、第9 條，95年5 月17日修正前罰金罰鍰提高標準條例第
1 條前段，現行法規所定貨幣單位折算新臺幣條例第2 條，判決
如主文。
本案經檢察官蔡宏展到庭執行職務。
中　　華　　民　　國　　96　　年　　8 　　月　　22　　日
　　　　　　　　　刑事第六庭審判長  法　官　周占春
                                    法  官  趙子榮
                                    法  官  林晏如
上正本與原本無異。
如不服本判決，應於判決送達後10日內向本院提出上訴狀（應抄
附繕本）。告訴人或被害人如對於本判決不服者，應具備理由請
求檢察官上訴，其上訴期間之計算係以檢察官收受判決正本之日
期為準。                            書記官  楊盈茹
中　　華　　民　　國　　96　　年　　8 　　月　　23　　日
附錄本案論罪科刑法條全文：
94年2月2日修正前刑法第345條
以犯前條之罪為常業者，處5 年以下有期徒刑，得併科3 千元以
下罰金。
中華民國刑法第344條
乘他人急迫、輕率或無經驗貸以金錢或其他物品，而取得與原本
顯不相當之重利者，處1 年以下有期徒刑、拘役或科或併科1千
元以下罰金。
附表：
┌──┬───┬──────┬─────┬────────┬──────────┐
│編號│被害人│　借款日期　│ 借款金額 │ 計  息  方  式 │     擔  保  品     │
│　　│　    │　　　　　　│（新臺幣）│   （新臺幣）　 │　   （新臺幣）　   │
├──┼───┼──────┼─────┼────────┼──────────┤
│ 一 │壬○○│94年1月26日 │80萬元　  │實給76萬元，相當│由壬○○提出子○○、│
│    │　　  │            │　        │於15日利息2萬 元│黃秋雄、癸○○、黃秋│
│　　│      │　　　　    │          │，換算年息約60％│鈴各簽發票面金額80萬│
│    │　　　│            │　　　　  │                │元之本票4 紙　      │
│　　│      ├──────┼─────┼────────┼──────────┤
│　　│　　　│94年3月16日 │2 萬元　  │實給1 萬8 千元，│由壬○○簽發票面金額│
│    │  　　│            │　        │相當於7 日利息2 │4 萬元之本票1 紙    │
│　　│　　　│　　　　    │          │千元，換算年息約│                    │
│    │  　　│            │　　　　  │579 ％          │                    │
│　　│　　　├──────┼─────┼────────┼──────────┤
│    │  　　│94年3月26日 │1 萬元    │實給9 千元，相當│由壬○○簽發票面金額│
│    │      │            │          │於7 日利息1千 元│2 萬元之本票1 紙    │
│    │　　　│            │          │，換算年息約579 │                    │
│    │  　　│            │          │％              │                    │
├──┼───┼──────┼─────┼────────┼──────────┤
│ 二 │子○○│94年4月12日 │15,000元  │實給14,250元，相│由子○○簽發票面金額│
│    │　　  │            │          │當於15日利息750 │計15,000元之本票1紙 │
│　　│      │　　        │　　　　  │元，換算年息約12│                    │
│    │　　　│            │  　      │2 ％            │                    │
├──┼───┼──────┼─────┼────────┼──────────┤
│ 三 │辛○○│94年2月17日 │2 萬元　  │實給18,000元，相│由辛○○簽發票面金額│
│    │　　  │            │　        │當於10日利息2 千│4 萬元之本票1紙 　　│
│　　│      │　　　　    │          │元，換算年息約40│　　　　            │
│    │　　　│            │　　　　  │6 ％            │                    │
├──┼───┼──────┼─────┼────────┼──────────┤
│ 四 │己○○│94年2月17日 │2 萬元    │實給18,000元，相│由己○○簽發票面金額│
│    │      │            │          │當於10日利息2 千│4 萬元之本票1 紙　　│
│    │      │            │          │元，換算年息約40│　　　　            │
│    │      │            │          │6 ％            │                    │
├──┼───┼──────┼─────┼────────┼──────────┤
│ 五 │庚○○│93年12月25日│6 萬元    │實給5 萬4 千元，│由庚○○簽發票面金額│
│    │      │94年3 月29日│          │相當於10日利息3 │分別為3 萬、2 萬、1 │
│    │      │94年4 月5 日│          │千元，換算年息約│萬元之本票3紙 　　　│
│    │      │            │          │183 ％          │　　　              │
├──┼───┼──────┼─────┼────────┼──────────┤
│ 六 │甲○○│94年4月2日  │1 萬元    │10日利息1 千元，│由甲○○簽發票面金額│
│    │      │            │          │換算年息約365％ │2 萬之本票1 紙      │
├──┼───┼──────┼─────┼────────┼──────────┤
│ 七 │丁○○│93年9 月9 日│9 萬元    │實給8 萬7 千元，│由丁○○簽發本票2 紙│
│    │      │94年1 月17日│          │相當於10日利息3 │　　　　　　        │
│    │      │            │          │千元，換算年息約│                    │
│    │      │            │          │122 ％          │                    │
├──┼───┼──────┼─────┼────────┼──────────┤
│ 八 │乙○○│94年4月1日  │2 萬元    │10日利息1 千元，│由乙○○簽發本票1 紙│
│    │      │            │          │換算年息約183％ │　　　　　　        │
├──┼───┼──────┼─────┼────────┼──────────┤
│ 九 │丑○○│94年1月14日 │2 萬元　  │實給1 萬8 千元，│由丑○○簽發本票1 紙│
│    │　　  │            │　        │相當於10日利息1 │                    │
│　　│      │　　　　    │          │千元，換算年息約│                    │
│    │　　　│            │　　　　  │365 ％          │                    │
│　　│      ├──────┼─────┼────────┼──────────┤
│　　│　　　│94年4月2日  │1 萬元　  │10日利息1 千元，│由丑○○簽發本票1 紙│
│    │  　　│            │　        │換算年息約365％ │                    │
│    │  　　├──────┼─────┼────────┼──────────┤
│    │      │94年4月10日 │15,000元  │3 日利息1,800 元│由丑○○簽發本票1 紙│
│    │      │            │          │，換算年息約1,46│                    │
│    │      │            │          │0 ％            │                    │
├──┼───┼──────┼─────┼────────┼──────────┤
│ 十 │丙○○│94年4月12日 │2 萬元    │實給1 萬8 千元，│由丙○○提供身分證影│
│    │      │            │          │相當於7 日利息2 │本、簽立借據並簽發本│
│    │      │            │          │千元，換算年息約│票票面金額4 萬元之本│
│    │      │            │          │521 ％          │票1 紙              │
└──┴───┴──────┴─────┴────────┴──────────┘
